【裁判字號】    97,訴,1356
【裁判日期】    981123
【裁判案由】    貪污治罪條例等
【裁判全文】
臺灣高雄地方法院刑事判決              97年度訴字第1356號
公  訴  人  臺灣高雄地方法院檢察署檢察官
被      告  甲○○
選任辯護人  李淑欣律師
上列被告因貪污治罪條例等案件，經檢察官提起公訴（97年度偵字
第12067號），本院判決如下：
    主  文
甲○○犯侵占公有財物罪，共參罪，各處有期徒刑貳年陸月、貳
年陸月、壹年參月，各褫奪公權貳年、貳年、壹年；又犯侵占職
務上持有之非公用私有財物罪，共參罪，各處有期徒刑柒月又拾
伍日、柒月又拾伍日、壹年參月，均各褫奪公權壹年；均各減為
有期徒刑參月又貳拾貳日、參月又貳拾貳日、柒月又拾伍日，均
各褫奪公權壹年。應執行有期徒刑柒年貳月，褫奪公權貳年。
    事  實
一、甲○○係高雄市政府警察局（以下簡稱市警局）保安警察大
    隊警員，自民國93年8 月12日起至96年8 月13日止，被借調
    支援市警局秘書室事務股擔任出納工作，負責經辦市警局因
    公務而有收入之款項（即收款），並將收取之款項轉繳至高
    雄銀行之市警局公庫帳戶（即繳庫作業），係依據法令從事
    公務之人員，明知對於零星收入，或在經收地點隨收隨納，
    較為便利者，於上午12時以前收受者，應於當日下午3 時前
    ；於上午12時以後收受者，應於次日上午12時前解繳市庫各
    該機關保管款專戶，並至遲於5 日內解繳市庫存款戶，不得
    移用或挪用；應於收受款項後，依規定先開立「自行收納款
    項統一收據」一式三聯，並在「出納主辦」欄蓋上職章，另
    於「經手人」欄上填寫承辦人名字，以示負責，並影印1 份
    交由繳款人作為收據，收據正本再上呈「會計主辦」、「機
    關首長」簽核，首長核章後，出納人員再將第二聯送交經手
    人（甲○○），由經手人製作「高雄市庫收入繳款書」送呈
    核章後，再持應繳之款項及繳款書繳庫入帳，繳庫後連同自
    行收納款項統一收據」第一聯交由會計室核銷，第三聯則由
    甲○○留存。詎甲○○因積欠債務無力清償，竟意圖為自己
    不法之所有，自下述時間起，多次利用其辦理出納款項及繳
    庫之機會而為下述侵占持有款項犯行：
  (一)95年4 月間，勁因科技公司因承攬市警局「Ｙ染色體ＤＮＡ
    分析鑑定試劑」案，於同年4 月26日繳交保固金新臺幣（下
    同）5850元予高雄市警察局，而由甲○○收受，詎甲○○竟
    未依上開規定辦理繳交市庫入帳，而將職務上持有之非公用
    私有款項挪用清償其債務，嗣於96年5 月間，勁因科技公司
    ，向該局採購單位後勤科申請退還保固金時，會計股謝孟樺
    發現該筆款項並未辦理入庫，始查知上情。
  (二)95年8 月22日市警局後勤科辦理刑事鑑識中心採購「95年度
    影像擷取處理系統設備一套招標」案，承標廠商「伊諾迅數
    位科技有限公司」（以下簡稱伊諾迅公司）於95年10月3 日
    繳交保固金（保固期間自95年10月4 日起至96年10月3 日止
    ）1 萬3598 元 予市警局，而由甲○○收受，詎甲○○竟未
    依上開規定繳交市庫入帳，而將職務上持有之非公用私有財
    物挪用侵占，嗣因保固期滿，伊諾迅公司乃於96年12月27日
    ，發函要求市警局退還上揭採購案所繳納之保固金，該局後
    勤科隨即於當日簽請准予退還，惟經會簽會計室，擬開立支
    出傳票辦理退還保固金時，發覺該筆款項並未入庫，經會計
    室通知甲○○，甲○○始於97年1 月10日，以現金退還給伊
    諾迅公司負責人陳春元。
  (三)市警局依審計部高雄市審計處之指示辦理83年11月至91年
    4 月間有關第一級警勤加給支給對象之警察人員支援行政科
    、外事科、督察室暨勤務指揮中心執勤加給差額應予繳回作
    業，市警局出納人員應依行政院頒佈「出納管理手冊」規定
    點收並辦理繳庫，茲由被告負責溢領差額繳庫作業，95年12
    月6 日及96年1 月2 日警員陳永惠及林年進、林佳盈、武淑
    芬等3 人，據市警局通知將依「全國軍公教員工待遇支給要
    點」交付之警勤加給中溢領差額部分繳回，而退還溢領警勤
    加給各為8 萬5965元及3 萬4729元、2 萬8293元、6 萬9712
    元，分由出納王君瑩、謝玉慧、林秀梅、甲○○收受，王君
    瑩、謝玉慧、林秀梅隨即於收受當日將屬於公有財物之該筆
    款項交由甲○○點收，詎甲○○竟未依上開規定繳納入庫，
    而私自予以挪用侵占。
  (四)96年3 月間，市警局後勤科辦理「觀光騎警隊培訓、執勤勞
    務採購工程」( 下稱騎警培訓採購案) ，底價為634 萬9500
    元，其開標結果係由澳登堡實業有限公司（以下簡稱澳登堡
    公司）以334 萬8600元得標，因得標款未達底價之80% ，澳
    登堡公司必需繳交173 萬1000元（634 萬9500元×80% －
    334 萬8600元）之差額保證金及履約保證金33萬4860元（
    334 萬8600×10% ），96年3 月16日澳登堡公司職員胡順斌
    依規定至市警局辦理繳交，該局承辦警員楊龍祥陪同至秘書
    室出納辦公室，甲○○不在乃由出納林秀梅、邱郁雲2 人代
    為清點無訛後收受，並由林秀梅代甲○○開立「自行收納款
    項統一收據（納字第000236、00237 號）」，並影印影本1
    份交胡順斌收執，俟甲○○於同日下午返回辦公室後，林秀
    梅即將代為收受之差額保證金173 萬1000元及履約保證金33
    萬4860 元 之款項及收據正本轉交甲○○點清無誤後收受，
    詎甲○○僅將其中1 筆履約保證金支票(33 萬4860元) 繳庫
    入帳，另1 筆其職務上持有之差額保證金173 萬1000元之非
    公用私有財物予以私自挪用加以侵占，並將公務上掌管之編
    號000237收據加以毀損湮滅；嗣於97年1 月14日澳登堡公司
    ，向市警局申請驗收付款，並退還差額保證金173 萬1000
    元及履約保證金33萬4860元時，經秘書室受理後與會計室查
    詢結果，發覺澳登堡公司繳交之差額保證金並未繳入市庫，
    而查知上情。
  (五)緣陳玫蓉、朱瑰華係高雄市警察局外事科僑防股警員，負責承
    辦警察刑事紀錄證明書核發、行政規費（俗稱工本費，每份
    收取250 元）收繳等工作，並將當日收取之行政規費繳交至
    出納處，由甲○○點收無訛後收受並負責繳庫，計自96年1
    月份起至6 月份止，陳玫蓉、朱瑰華共辦理3429件刑事紀錄
    證明書之核發及收取行政規費金額達85萬7250元，並均按前
    開規定交由甲○○點收，詎甲○○因虧空款項過多，竟將1
    月份之公有財物即行政規費（總計14萬3000元）予以挪用填
    補之前所挪用之公款，惟因事後收到澳登堡公司繳交之173
    萬1000元差額保證金，即未再繼續挪用行政規費，惟亦未依
    規定將2 至4 月份之行政規費（9 萬3000元＋17萬4750元＋
    14萬6250元＝41萬4000元）繳庫入帳，而將之存放在保險櫃
    內，自同年5 月份起，收受之行政規費始再開始按規定繳庫
    ；嗣於同年7 月間，會計謝孟樺編製96年度上半年結算報告
    時，發現刑事紀錄證明書行政規費（工本費）預算執行率偏
    低，乃會同外事科人員對帳，結果發覺未入帳之行政規費金
    額總計達55萬7000元，始查知上情。
  (六)退休警員陳景村同前述(三)規定以現金分12期將溢領警勤加給
    繳回，於96年7 月3 日退回第6 、7 期溢領警勤加給2 萬
    1546元予甲○○收受，甲○○即開立「自行收納款項統一收
    據」( 納字第00317 號) 三聯單陳核用印，表示收得該屬於
    公有財物之款項後，繼之於96年7 月10日填製「高雄市市庫
    收入繳款書」列印後即未將之陳核用印，未依規定將該筆款
    項繳庫入帳，而私自挪用侵占。嗣因高雄銀行公庫部查對上
    開陳永惠等人退還之溢領警勤加給確無辦理繳入公庫之紀錄
    ，始查知上情。
二、案經高雄市政府警察局移請臺灣高雄地方法院檢察署檢察官
    偵查起訴。
    理  由
壹、程序方面：
    按「被告以外之人於審判外之陳述雖不符刑事訴訟法第159
    條之1 至之4 等4 條之規定，而經當事人於審判程序同意作
    為證據，法院審酌該言詞陳述或書面陳述作成時之情況，認
    為適當者，亦得為證據；當事人、代理人或辯護人於法院調
    查證據時，知有前項不得為證據之情形，而未於言詞辯論終
    結前聲明異議者，視為有前項之同意」，刑事訴訟法第159
    條之5 定有明文。本判決後述證人於審判外之陳述及卷附書
    證即書面之傳聞證據等，除依法具有證據能力者外，檢察官
    、被告、辯護人於本院審理時，均同意或無異議作為證據，
    且於本院言詞辯論終結前，均未聲明異議，而本院審酌該言
    詞陳述及書面陳述作成之情況，未見有何不適當之情形，故
    依上開規定，均得為證據。
貳、實體方面：
    上揭事實，業據被告於調訊、檢察官偵查中及本院審理時均
    坦承不諱，復經證人謝孟樺、林秀梅、邱郁雲、楊龍祥、熊
    小平、謝玉慧、陳玫蓉、朱瑰華、許芳裕、黃佩瑜、武淑芬
    、胡順斌、張慧玲、滿清芳、黃秀菊、郝益民等人分於調訊
    時、檢察官偵查中證述情節大致相符，復有高雄市政府警察
    局94至96年度採購案履約、差額、保固保證金未辦理繳庫明
    細表（見調查卷第1 頁）；96年度Y 染色體DNA 分析鑑定劑
    保固金收入傳票、96年4 月26日市警局領據領據、96年度退
    還Y 染色體DNA 分析鑑定劑保固金支出傳票、郵局匯款申請
    書、收款人為勁因科技公司、96年5 月23日（見調查卷第2
    至6 頁）；勁因科技公司96年5 月11日勁字第96051001號函
    文：說明：本公司因承標貴局96年4 月25日「Y 染色體DNA
    分析鑑定試劑採購案」，業已於96年4 月24日達保固期限，
    惠請貴局依契約書無息退還保固金，計5,580 （見調查卷第
    7 至8 頁）；96年度補收95年度影像擷取處理系統設備一套
    案保固金收入傳票、95年10月23日市警局領據、96年度退還
    95年度影像擷取處理系統設備一套案保固金支出傳票（見調
    查卷第9 至13頁）；伊諾迅公司函文說明：本公司承標貴單
    位刑事鑑識中心95年度採購影像擷取處理系統設備乙案，保
    固期限已於96年9 月30日到期，前所繳納之保固保證金，金
    額13,598元（見調查卷第14頁、97他字第1091號、下稱他字
    卷第13頁）；市警局後備科簽呈（說明：本案係由伊諾迅公
    司以679,900 ，承標，自驗收合格日之次日95年10月4 日起
    至96年10月3 日止，保固期限一年，迄已保固期滿，申請退
    還保固金13,598元（調查卷第15頁、他字卷第12頁）；96年
    3 月高雄市市庫收入繳款書繳款機關存查聯、繳款機關憑證
    聯、收款銀行聯、金額：334,000 元（見調查卷第18、20
    、21頁、報告書卷二第137 頁）；96年3 月16日市警局自行
    收那款項統一收據、金額：334,8600元（見調查卷第19頁）
    ；市警局觀光騎警隊培訓、值勤勞務採購案差額保證金流向
    調查會勘紀錄、會勘時間：97年1 月16日14時25分至14時55
    分會勘結論：除出納室一只大型鐵製保險櫃因鑰匙及密碼遺
    失無法開啟檢視外，其餘處所之辦公桌、保險櫃、公文櫃、
    內務櫃及其他可供存放物品之處，經參加會勘人員共同清查
    後確認並未存放澳登堡實業有限公司繳交之「高雄市騎警隊
    培訓、值勤勞務採購案」差額保證金1,731,000 元（見調查
    卷第23頁）；高雄市政府警察局94至96年度採購案履約、差
    額、保固保證金逾期繳庫明細表（見調查卷第25至26頁）、
    甲○○涉嫌侵佔溢領警勤加給統計明細表及市警局83 年11
    月至91年4 月溢領警勤加給差額人員名冊陳景村部分（調查
    卷第180 -184頁）；；甲○○侵佔警察刑事紀錄工本費統計
    明細表（見調查卷第187 至188 頁）、96年度警察刑事記錄
    工本費00000-00000 高雄市警察局支出傳票各14紙、96 年7
    月警察記事紀錄工本費00000-00000 高雄市市庫收入繳款書
    各14紙（見報告書卷一第282 至309 頁）；市警局後勤科辦
    理「96年3 月1 日至12月31日」觀光騎警隊培訓、值勤勞務
    採購，准於驗收通過，並准予付款284,000 元於廠商澳登堡
    公司及無息退還履約保證金334,860 元及差額保證金1,731,
    000 元之簽呈（見報告書卷二第15至17頁）；澳登堡公司97
    年1 月14日退回保證金申請書、收據（見報告書卷二第21-2
    2 頁）；市警局於96年3 月16日所開立於澳登堡公司之自行
    收納款項統一收據、金額1,731,000 元（見報告書卷二第24
    頁）；甲○○侵佔警察刑事紀錄工本費統計明細表調卷第
    187 至188 頁96年1 月至7 月份高雄市政府行政規費收入憑
    證月報表（見調卷第189 至195 頁、報告書卷一第24至30
    頁）；96年1 月至7 月份市警局警察刑事紀錄證明書收入憑
    證暨經收款項報告單計146 張（見調卷196 至268 頁、報告
    書卷一第31至103 頁）；96年度警察刑事記錄工本費00000-
    00000 市警局支出傳票各77紙、96年7 月警察記事紀錄工本
    費00000- 00000高雄市市庫收入繳款書各77紙；（見調查卷
    第269 至424 頁、報告書卷一第124 至281 頁）96年2 月至
    8 月份高雄市政府財政局收入繳款書統計表（見調查卷第
    427 至433 頁、報告書卷一第114 至120 頁）；96年度警察
    刑事記錄工本費00000-0000 0高雄市警察局支出傳票各14紙
    、96 年7月警察記事紀錄工本費00000-00000 高雄市市庫收
    入繳款書各14紙（見報告書卷一第282 至309 頁）；96年3
    月高雄市市庫收入繳款書繳款機關存查聯、繳款機關憑證聯
    、收款銀行聯、金額1,731, 000元（見報告書卷二第122 頁
    ）；96年度退還95年度影像擷取處理系統設備案保固金支出
    傳票、96年度市警局黏貼憑證用紙予伊諾迅公司及伊諾迅公
    司於95年10月3 日和甲○○所立之保固切結書（見他字卷第
     10 至11頁、15頁）影本各1 份附卷足憑。又被告確已主動
    繳回本案侵占挪用款項，亦有高雄市政府警察局98年8 月12
    日高市警秘字第0980049616號函文：本局前出納警員甲○○
    涉侵佔公款案之款項已償還完畢等語在可卷足稽（見本院卷
    第143 頁）。則被告上開自白，核與事實相符，自堪採為認
    定犯罪事實之依據。是本件事證明確，被告犯行堪以認定。
參、新舊法比較：
    查被告為如事實欄一、(一)所示之行為後，刑法業於94年2 月
    2 日公布，自95年7 月1 日起施行，其中原刑法第10條關於
    公務員之定義，業經修正；按行為後法律有變更者，適用行
    為時之法律，但行為後之法律有利於行為人者，適用最有利
    於行為人之法律，修正後刑法第2 條第1 項訂有明文。此條
    規定乃與刑法第1 條罪刑法定主義契合，而貫徹法律禁止溯
    及既往原則，係規範行為後法律變更所生新舊法律比較適用
    之準據法，是刑法第2 條本身雖經修正，但刑法第2 條既屬
    適用法律之準據法，本身尚無比較新舊法之問題，應一律適
    用裁判時即修正後之刑法第2 條規定，以決定適用之刑罰法
    律。又以本次刑法修正之比較新舊法，應就罪刑有關之共犯
    、未遂犯、想像競合犯、牽連犯、連續犯、結合犯，以及累
    犯加重、自首減輕暨其他法定加減原因（如身分加減）與加
    減例等一切情形，綜其全部罪刑之結果而為比較，有最高法
    院95年度第8 次刑庭會議決議參照。經查：
 (一)、 刑法關於公務員之規定，於94年2 月2 日修正公布，自95
      年7 月1 日施行，修正後刑法第10條第2 項規定：「稱公
      務員者，謂下列人員：一、依法令服務於國家、地方自治
      團體所屬機關而具有法定職務權限，以及其他依法令從事
      於公共事務，而具有法定職務權限者。二、受國家、地方
      自治團體所屬機關依法委託，從事與委託機關權限有關之
      公共事務者。」，而貪污治罪條例第2 條關於公務員之規
      定，配合上開刑法公務員規定之修正，於95年5 月5 日亦
      修正，並自95年7 月1 日施行，原第2 條關於公務員之規
      定：「依據法令從事公務之人員，犯本條例之罪者，依本
      條例處斷；其受公務機關委託承辦公務之人，犯本條例之
      罪者，亦同。」修正為：「公務員犯本條例之罪者，依本
      條例處斷。」因此修正後貪污治罪條例第2 條關於公務員
      之規定，即應適用修正後刑法第10條第2 項公務員定義。
  (二)、刑法第33條第5 款：按貪污治罪條例第6條 第1 項第3 款
      之法定罰金刑為「得併科新臺幣3 千萬元以下罰金」，因
      刑法第33條第5 款由原規定之「罰金：（銀元）1 元以上
      」，修正為：「罰金：新臺幣1 千元以上，以百元計算之
      」及增訂刑法施行法第1 條之1 ，故修正後，上開之罪所
      得併科處之最高額罰金刑於修法前後雖屬相同，惟最低額
      罰金刑，均已由修法前之銀元1 元，換算為新臺幣3 元，
      修正為新臺幣1 千元，比較修正前、後之刑罰法律，自以
      行為時關於科處罰金刑之法律，對被告較為有利。
  (三)、按修正前刑法第67條規定：有期徒刑加減者，其最高度及
      最低度同加減之；第68條規定：拘役或罰金加減者，僅加
      減其最高度。修正後刑法第67條則規定：有期徒刑或罰金
      加減者，其最高度及最低度同加減之；第68條規定：拘役
      加減者，僅加減其最高度。則刑法罰金刑之加重，依修正
      後刑法第67規定，其最高度及最低度同加重之，依修正前
      刑法第68條所定，則僅加重其刑之最高度，是經比較結果
      ，以修正前刑法67條對被告較為有利。
  (四)、綜合上述各條文修正前、後之比較，揆諸前揭最高法院
      決議意旨及修正後刑法第2 條第1 項規定之「從舊、從
      輕」原則，就上開部分自應整體適用被告行為時之法律即
      95年7 月1 日修正前之刑法論處。
肆、論罪科刑：
  (一)、按被告係市警局保安警察大隊警員，自93年8 月間起，被
      借調支援市警局秘書室事務股擔任出納工作，負責經辦市
      警局因公務而有收入之款項，並將收取之款項轉繳至高雄
      銀行之市警局公庫帳戶，係依據法令從事公務之人員，為
      貪污治罪條例第2 條之公務員，又按公庫法第11條規定「
      各機關對於下列各款收入，得自行收納保管，並依規定期
      限，彙繳各該公庫存款戶：一、零星收入。二、機關所在
      地距各該公庫代理銀行或代辦機構在規定里程以外者，其
      收入。三、為便利繳款人繳納，經各該公庫主管機關同意
      者，其收入。四、駐在國外機關所在地無代理銀行或代辦
      機構者，其收入。五、機關無固定地點者，其收入。前項
      自行收納保管之最高金額、保管期限、規定里程及其他限
      制條件，由各該公庫主管機關依實際需要定之，並通知該
      管主計、審計機關及報上級公庫主管機關備查。」；高雄
      市市庫自治條例第6 條則定有：各機關對於下列各種收入
      ，得報經主管機關核准後自行收納保管，並按規定期間，
      彙解市庫：一、零星收入。二、在經收地點隨收隨納，較
      為便利者。前項各款收入，於上午十二時以前收受者，應
      於當日下午三時前；於上午十二時以後收受者，應於次日
      上午十二時前解繳市庫各該機關保管款專戶，並至遲於五
      日內解繳市庫存款戶，不得移用或挪用。有特殊情形者，
      其保管期限，得由收入機關或其主管機關敘明事實，報主
      管機關核准延長之。另行政院頒佈之出納管理手冊第19
      條第2 項有關收款作業規定，出納管理人員對依法令規定
      應收納之款項，得先行收納開立收據，於當日或翌日上午
      前送會計單位補開收入傳票入帳。執之，被告明知經辦出
      納業務中依規定所收取之現金，應於當日或次日（例假日
      順延）填製繳款書辦理繳庫，不得移用或挪用，竟於職務
      上收取如事實欄所示之各項經收款項以易持有為所有之意
      侵占挪用。
  (二)、查被告於任職期間，擅自將其保管持有之上開款項以變易
      持有為所有之意思侵占入己，核被告就犯罪事實(一)、(二)、
      (四)所為均係將其職務上持有之非公用私有財物，變易持有
      而侵占據為己有，均係犯貪污治罪條例第6 條第1 項第3
      款侵占職務上持有之非公用私有財物罪；被告就犯罪事實
      (三)、(五)、(六)所為均係將其職務上持有之公有財物，變易持
      有而侵占據為己有，均係犯貪污治罪條例第4 條第1 項第
      1 款侵占職務上持有之公有財物罪；被告就犯罪事實(四)部
      分另犯刑法第138 條毀損公務上掌管之文書罪，而被告就
      此部分所犯侵占職務上持有之非公用私有財物罪與毀損公
      務上掌管之文書罪2 罪間，有方法結果之牽連關係，依修
      正前刑法第55條後段之規定，應論以牽連犯，惟刑法第55
      條後段牽連犯之規定，業於94年1 月7 日修正刪除，並於
      95年7 月1 日施行，於立法理由並說明，( 一)...，有關
      想像競合犯之實質根據，通說均以「單一行為之處罰一次
      性」作為說明，至牽連犯之實質根據，則難有適當之說明
      。... 牽連犯之實質根據既難有合理之說明，且其存在亦
      不無擴大既判例範圍，而有鼓勵犯罪之嫌，實應予刪除為
      當。( 二) 至牽連犯刪除後，對於目前實務上以牽連犯予
      以處理之案例，在適用上，則得視其具體情形，分別論以
      想像競合犯或數罪併罰予以處斷。本件被告在新法時期所
      犯上開2 罪，犯罪目的單一，依一般社會通念，認應評價
      為一罪方符合刑罰公平原則，如予數罪併罰，反有過度處
      罰之虞，與人民法律感情亦未契合；是於牽連犯廢除後，
      認此情形為一行為觸犯數罪名之想像競合犯，依刑法第55
      條之規定，從一較重之侵占職務上持有之非公用私有財物
      罪論處。被告分別所犯3 次侵占職務上持有之非公用私有
      財物罪與3 次侵占職務上持有之公有財物罪，犯意各別，
      均應分論併罰。
  (三)、被告就犯罪事實(一)、(二)所犯貪污治罪條例第6 條第1 項第
      3 款及犯罪事實(六)所犯同條例第4 條第1 項第1 款之罪，
      其犯罪情節尚屬輕微，所得財物僅各為5850元、13,598元
      、21,546元，均依同條例第12條第1 項之規定減輕其刑。
      又按「犯貪污治罪條例第4 條至第6 條之罪，在偵查中自
      白，如有所得並自動繳交全部所得財物者，減輕其刑」，
      同條例第8 條2 項同有明文；又該條規定行為人自動繳交
      全部所得財物時間並不以在偵查中繳交為限，查被告對其
      以上揭方式侵占挪用款項，嗣遭發覺後如數自動繳還之事
      實，已據其於法務部調查局高雄市調查處調查時及檢察官
      偵查中自白在卷，並有上開市警局97年10月17日高市警政
      字第97 0061707號函文、98年8 月12日高市警秘字第9800
      49616 號函文及退還收據、領據等影本在卷足憑，被告既
      已在偵查中自白犯行，且已自動繳交全部所得，自應依同
      條例第8 條第2 項規定減輕其刑，並就上開犯罪事實(一)至
      (六)罪均以減輕之；就犯罪事實(一)、(二)及(六)各罪均以遞減輕
      之。再被告自73年間起服務警界二十餘年，其歷年年終考
      績，多次獲甲等，並有多次記功、嘉獎，有其人事資料報
      表等附本院卷可按，足見被告服務警職頗著績效，其一時
      失慮，致分別觸犯最輕本刑為10年以上及5 年以上有期徒
      刑之重罪，又已全數繳回一情觀之，縱經上開減輕其刑，
      仍具情輕法重、客觀上具有堪予憫恕之情形甚明，公訴人
      於本院審理時亦同認被告確有上開情堪憫恕之情在卷。是
      本院認科以最低刑度之徒刑，仍屬過重，爰就犯罪事實(一)
      至(六)各罪依刑法第59條規定予以減輕其刑，並就所犯各罪
      再遞減輕之；再被告就犯罪事實(一)、(二)、(四)犯罪後，中華
      民國九十六年罪犯減刑條例業於96年7 月4 日公布，於同
      年月16日起施行，被告此部分犯罪時點在96年4 月24日減
      刑基準日之前，且所犯之罪核與該條例第2 條第1 項之規
      定相符，復無同條例第3 條限制減刑之除外情形，爰依該
      條例第2 條第1 項第3 款規定，減其上開宣告刑期二分之
      一。而另按依中華民國96年罪犯減刑條例第3 條第1 項第
      1 款規定，犯貪污治罪條例第4 條至第6 條之罪，經宣告
      死刑、無期徒刑或逾有期徒刑1 年6 月之刑者，不予減刑
      ，但依同條例第12條規定減輕其刑者，不在此限。查本件
      被告就犯罪事實(三)、(五)之犯罪時間雖在96年4 月24日以前
      ，然被告二次所侵占款項各為218,699 元、557,000 元，
      均無從適用貪污治罪條例第12條減輕其刑，且均經本院分
      別判處有期徒刑2 年6 月，此部分自無減刑條例之適用，
      爰均不予以減刑，附此敘明。又被告因係犯貪污治罪條例
      之罪並經本院宣告如主文所示之有期徒刑，已詳如上述，
      爰依刑法第37條第2 項、貪污治罪條例第17條規定，就犯
      罪事實(一)至(六)各罪分別諭知褫奪公權，以資懲儆；又本件
      被告就犯罪事實(一)、(二)、(四)犯罪後，犯罪時間在96年4 月
      24 日 以前，合於減刑條件，爰依中華民國96年罪犯減刑
      條例第15條，減其褫奪公權期間二分之一，惟其期間不得
      少於1年 之規定，各諭知褫奪公權1 年。
 (四)、 爰審酌被告既受借調至秘書室擔任出納工作，原應謹慎小
      心從事收納繳庫等公務，竟利用職務之便，侵占職務上所
      持有之上開公用及非公用財物，腐蝕國民對公務員應廉潔
      自持，克盡職守之信賴，破壞警察風紀，其有辱官箴，所
      為固不足取，惟被告尚無犯罪前科，有臺灣高等法院被告
      前案紀錄表可憑，服務警職期間尚無特別劣跡，犯罪後自
      首，並在犯罪後將侵占之款項全數繳回，又斟酌其妻不幸
      得癌症、孩子亦均在學，另需負擔家鄉老父經商失敗之負
      債，致經濟陷於困頓，而一時失慮侵占上開款項之犯罪動
      機，犯罪情節尚屬非重，並非不可原諒，且犯罪後坦承錯
      誤，態度良好，酌其目前尚有妻兒需撫養照顧，有戶籍謄
      本1 件在卷可參，及其犯罪之手段、品行、智識程度等一
      切情狀，就所犯各罪量處如主文所示之刑。又刑法第51條
      修正前規定：「數罪併罰，分別宣告其罪之刑，依左列各
      款定其應執行者：」其中第5 款規定：「宣告多數有期徒
      刑者，於各刑中之最長期以上，各刑合併之刑期以下，定
      其刑期。但不得逾二十年。」，修正後刑法第51條第5 款
      規定：「宣告多數有期徒刑者，於各刑中之最長期以上，
      各刑合併之刑期以下，定其刑期。但不得逾三十年。」，
      此為影響被告刑罰之法律效果，是有就新舊法比較之必要
      。又裁判確定前犯數罪，其中一罪在新法施行前者，亦同
      ；參考最高法院95年5 月23日刑事庭第8 次會議決議意旨
      ；本件被告就事實(一)所犯之貪污治罪條例第6條 第1 項第
      3 款係在新法施行前，依刑法第2 條第1 項之規定比較結
      果，修正後刑法並非較有利於行為人，故被告定執行刑部
      分仍應依修正前之刑法第51條第5 款，定其如主文所示應
      執行之刑；又依修正前第51條第8 款「宣告多數褫奪公權
      者，僅就其中最長期間執行之」之規定（修正前後其內容
      並未更動，尚無新舊法比較之問題）定其應執行之褫奪公
      權2 年。
  (五)、按貪污治罪條例第10條所定應予追繳、沒收或發還被害人
      之財物，以實施犯罪行為者自己或其共犯所得者為限，其
      無所得或已發還者，自無從再為追繳或發還之諭知，有最
      高法院69年台上字第820 號判例意旨參照。查被告既已將
      上開侵占財物所得2,547,693 元自動全數繳回，業如前述
      ，則有關犯罪所得之財物，本院自無再為追繳或發還予被
      害人之諭知，附此敘明。
據上論斷，應依刑事訴訟法第299 條第1 項前段、貪污治罪條例
第2 條、第4 條第1 項第1 款、第6 條1 項第3 款、第8 條第2
項、第12條第1 項、第17條，刑法第2 條第1 項、第11條前段、
第138 條、第55條、第59條、94年2 月2 日修正公布前刑法第51
條第5 款、第8 款，第37條第2 項、刑法施行法第1 條之1 第1
項、第2 項前段，修正前罰金罰鍰提高標準條例第2 條，現行法
規所定貨幣單位折算新臺幣條例第2 條，中華民國九十六年罪犯
減刑條例第2 條第1 項第3 款、第7 條、第15條，判決如主文。
本案經檢察官李政達到庭執行職務。
中    華    民    國    98    年    11    月    23    日
                  刑事第十四庭 審判長 法  官  陳銘珠
                                      法  官  林揚奇
                                      法  官  張凱鑫
以上正本證明與原本無異。
如不服本判決應於收受判決後10日內向本院提出上訴書狀，並應
敘述具體理由。其未敘述上訴理由者，應於上訴期間屆滿後20日
內向本院補提理由書(均須按他造當事人之人數附繕本)「切勿逕
送上級法院」。
中    華    民    國    98    年    11    月    23    日
                                      書記官  李玉霜
引用法條：
貪污治罪條例第4 條、第6 條


司法院資訊處製作；財團法人民間司法改革基金會備份。
